【裁判字號】    89,訴,314
【裁判日期】    900528
【裁判案由】    違反稅捐稽徵法等
【裁判全文】
臺灣士林地方法院刑事判決                          八十九年度訴字第三一四號
    聲  請  人  臺灣士林地方法院檢察署檢察官
    被      告  乙○○
右列被告因違反稅捐稽徵法案件，經檢察官聲請以簡易判決處刑（八十八年度偵字第
一一五五一號），本院認為不宜以簡易判決處刑（八十九年度簡字第五七四號），應
適用通常程序審判，本院判決如左：
    主  文
乙○○商業負責人，以明知為不實之事項，而填製會計憑證，處有期徒刑肆月，如易
科罰金，以參佰元折算壹日。又公司負責人為納稅義務人，以不正當方法逃漏稅捐，
處有期徒刑肆月，如易科罰金，以參佰元折算壹日。應執行有期徒刑陸月，如易科罰
金，以參佰元折算壹日，緩刑肆年。
    事  實
一、乙○○於民國七十四年間，因犯偽造文書罪，經臺灣臺北地方法院以七十四年度
    易字第二九五四號判處有期徒刑四月確定，於七十四年九月九日易科罰金執行完
    畢；又於七十八年間，因犯妨害自由罪，經臺灣臺北地方法院以七十八年度易字
    第一一五三號判處有期徒刑三月確定，於七十八年五月三十一日易科罰金執行完
    畢（不構成累犯）。
二、乙○○係設在臺北縣汐止市○○路○段二七五巷一弄十四號五樓鉅軒工程有限公
    司（下稱鉅軒公司）之負責人，為從事業務之人，亦為商業會計法所稱之商業負
    責人。於八十四年初某日，明知甲○○於八十三年間未受僱於鉅軒公司，亦未領
    取該公司薪資或報酬，竟於取得陳雙清所提供之甲○○身分資料後，指示不知情
    之公司會計人員，在前開鉅軒公司所在地，於業務上填製之「各類所得扣繳暨免
    扣繳憑單」（一式四份）商業會計憑證上，偽載甲○○於八十三年一月至十二月
    之工資收入共新臺幣（下同）十九萬二千元，並委由不知情之會計師，據以將上
    開不實之事項，登載於業務上作成之鉅軒公司八十三年度營利事業所得稅結算申
    報書，以不實之薪資支出金額虛增鉅軒公司之營業成本，進而持向財政部臺灣省
    北區國稅局瑞芳稽徵所申報扣抵八十三年度營利事業所得稅，以此不正當方法逃
    漏鉅軒公司當年度營利事業所得稅二萬八千零三十七元，足以生損害於甲○○、
    會計主管機關對於商業會計管理之正確性及稅捐稽徵機關對於稅捐稽徵之正確性
    。
三、案經甲○○訴請臺灣士林地方法院檢察署檢察官偵查後聲請以簡易判決處刑，本
    院認為不宜以簡易判決處刑，應適用通常程序審判。
    理  由
一、右揭事實，業據被告乙○○於本院審理時坦承不諱，核與告訴人甲○○於偵查中
    指訴情節相符，又被告確為鉅軒公司負責人，其於八十三年度因虛列甲○○薪資
    十九萬二千元，所逃漏當年度營利事業所得稅金額為二萬八千零三十七元等情，
    亦有臺北縣政府八十九年一月十七日八九北府政三字第０一九八五四號函營利事
    業登記抄本、財政部臺灣省北區國稅局瑞芳稽徵所（汐止服務處）八十九年七月
    二十八日北區國稅瑞芳汐審字第八九０一五七一四號函各乙份在卷足憑，此外，
    復有財政部臺灣省北區國稅局發予甲○○之綜合所得稅核定通知書（八十三年度
    未申報核定）、各類所得扣繳暨免扣繳憑單、鉅軒公司八十三年度營利事業所得
    稅結算申報書各乙份附卷可稽，足見被告之自白與事實相符，本件事證明確，被
    告犯行洵堪認定，應依法論科。
二、所犯法條：
  (一)按「各類所得扣繳暨免扣繳憑單」乃商業會計法第十五條第一款所規定之「原始
    憑證」，屬商業會計憑證之一種；公司法第八條第一項所稱之公司負責人，亦為
    商業會計法第四條所稱之商業負責人。再按被告為鉅軒公司負責人，於八十四年
    初某日，明知為不實之事項，而填製各類所得扣繳暨免扣繳憑單，其犯罪後，商
    業會計法第六十六條第一款業已修正為同法第七十一條第一款，於八十四年五月
    十九日公布，同年月十一日施行，是被告犯罪後法律已有變更，舊法之法定刑度
    為五年以下有期徒刑、拘役或一萬元以下罰金，新法之法定刑度為五年以下有期
    徒刑、拘役或科或併科新臺幣十五萬元以下罰金，比較新舊法之結果，以舊法有
    利於被告，依刑法第二條第一項但書規定，應適用舊法處罰，核被告此部分所為
    ，係犯修正前即八十四年五月十九日公布施行之商業會計法第六十六條第一款之
    罪。又按商業會計法第六十六條第一款以明知為不實之事項，而填製會計憑證之
    罪，原即含有業務上登載不實之本質，不應再論以刑法第二百十六條、第二百十
    五條行使業務上登載不實文書罪（最高法院八十七年度臺上字第一一號判決意旨
    參照），聲請簡易判決處刑書就前開被告明知不實事項而填製各類所得扣繳暨免
    扣繳憑單（一式四份）會計憑證之行為，認係犯刑法第二百十六條、第二百十五
    條行使業務上登載不實文書罪，已有未洽，惟公訴人蒞庭論告時，已變更起訴法
    條為商業會計法第七十一條第一款之罪，然卻漏未比較適用新舊法，亦有未合，
    附此敘明。
  (二)又被告為從事業務之人，營利事業所得稅結算申報書為其業務上所製作之文書，
    被告明知並未給付甲○○薪資，竟將之以薪資支出列於鉅軒公司八十三年度營利
    事業所得稅結算申報書，並持以行使，核其所為，係犯刑法第二百十六條、第二
    百十五條之行使業務登載不實文書罪。
  (三)另被告係公司法規定之公司負責人，納稅義務人鉅軒公司虛列薪資藉以逃漏營利
    事業所得稅，依稅捐稽徵法第四十七條第一款之規定，應轉嫁於被告，由被告代
    負同法第四十一條以不正當方法逃漏稅捐刑責，核被告此部分所為，係犯稅捐稽
    徵法第四十七條第一款、第四十一條之公司負責人為納稅義務人，以不正當方法
    逃漏稅捐罪。
  (四)再被告利用不知情之會計人員、會計師分別填製不實之會計憑證各類所得扣繳暨
    免扣繳憑單及營利事業所得稅結算申報書，為間接正犯。被告一行為偽造一式四
    份之各類所得扣繳暨免扣繳憑單，為法定格式，應評價為單純一罪。被告所犯前
    開業務登載不實文書（所得稅結算申報書）之低度行為，應為行使之高度行為所
    吸收，不另論罪。
  (五)被告所犯上開修正前商業會計法第六十六條第一款填製不實會計憑證（各類所得
    扣繳暨免扣繳憑單）罪與刑法第二百十六條、第二百十五條行使業務上登載不實
    文書（所得稅結算申報書）罪，二罪間有方法結果之牽連關係，應從一重之修正
    前商業會計法第六十六條第一款之罪處斷。聲請人就被告所犯刑法第二百十六條
    、第二百十五條行使業務上登載不實文書（所得稅結算申報書）罪部分，於聲請
    簡易判決處刑書及公訴人蒞庭論告時雖均未論及，惟犯罪事實已記載明確，且與
    有罪部分之修正前商業會計法第六十六條第一款之罪屬牽連犯之裁判上一罪關係
    ，為起訴效力所及，依刑事訴訟法第二百六十七條之規定，本院自得併予審理。
  (六)刑法第五十五條所謂之牽連犯，必須二個以上之行為有方法與結果之關係，始足
    構成，亦即必須以犯一罪之方法行為犯他罪，或以犯一罪之結果行為犯他罪，方
    得成立牽連關係。公司負責人既非逃漏稅捐之納稅義務人，其僅係代罰而已，公
    司以不正當方法逃漏稅捐，縱由該公司負責人或其他有權代表公司之自然人代表
    公司為之，究非屬公司負責人本身之犯罪行為，自與該公司負責人之其他犯罪行
    為間，無方法結果之牽連關係可言（最高法院八十七年度臺上字第一九七四號、
    八十七年度臺上字第二二一四號判決意旨參照），是被告所犯右揭修正前商業會
    計法第六十六條第一款之罪、稅捐稽徵法第四十七條第一款、第四十一條之罪，
    應分論併罰之，聲請書雖認被告係觸犯稅捐稽徵法第四十一條之罪，且上開二罪
    係屬牽連犯之裁判上一罪關係，惟公訴人蒞庭論告時已變更法條為稅捐稽徵法第
    四十七條第一款、第四十一條之罪，且請分論併罰，附此說明。
  (七)按行為後法律有變更者，適用裁判時之法律，刑法第二條第一項前段定有明文；
    按中華民國刑法第四十一條業於九十年一月十日公布修正，並於同年一月十二日
    生效，該條第一項規定：「犯最重本刑為五年以下有期徒刑以下之刑之罪，而受
    六個月以下有期徒刑或拘役之宣告，因身體、教育、職業、家庭之關係或其他正
    當事由，執行顯有困難者，得以一元以上三元以下折算一日，易科罰金。但確因
    不執行所宣告之刑，難收矯正之效，或難以維持法秩序者，不在此限。」又前述
    易科罰金之折算標準，業據罰金罰鍰提高標準條例第二條前段規定，就其原定數
    額提高為一百倍折算一日。本件被告犯罪後，刑法第四十一條規定業經修正公布
    ，已如前述，經比較結果，以修正後之新法有利於被告，依刑法第二條第一項前
    段規定，均應適用新法諭知易科罰金之折算標準。
三、爰審酌被告犯罪之動機、目的、手段、所逃漏之稅捐金額為二萬八千零三十七元
    ，危害尚非重大、犯後坦承犯行，頗知悔悟、並考量其生活狀況、智識程度等一
    切情狀，分別量處如主文所示之刑，併各諭知易科罰金之折算標準，並依刑法第
    五十一條第五款規定定應執行之刑及諭知易科罰金之折算標準。末查被告前於七
    十四、七十八年間，雖曾分別受有期徒刑以上刑之宣告，各於七十四、七十八年
    易科罰金執行完畢，此有臺灣高等法院檢察署刑案紀錄簡覆表在卷供參，惟五年
    以內未曾受有期徒刑以上刑之宣告，本次因一時失慮，短於思慮，致罹刑典，事
    後已坦承犯行，深具悔意，經此偵、審教訓後，應知警惕而無再犯之虞，本院因
    認上開宣告之刑以暫不執行為適當，爰予以宣告緩刑四年，用啟自新。
四、至聲請意旨另以：被告乙○○連續偽蓋告訴人甲○○印章，虛偽填製工資表，用
    以表示甲○○已具領薪資，並持以行使供稅捐機關查核，屬私文書，被告此部分
    所為，係連續犯刑法第二百十六條、第二百十條之行使偽造私文書罪嫌云云。然
    按犯罪事實應依證據認定之，無證據不得推定其犯罪事實，再按被告之自白，不
    得作為有罪判決之唯一證據，仍應調查其他必要之證據，以察其是否與事實相符
    ，刑事訴訟法第一百五十四條、第一百五十六條第二項分別定有明文。經查，聲
    請意旨所指上開犯行，除被告之自白外，並無工資表扣案可資佐證，經本院函查
    結果，亦查無其他相關資料，此外復查無其他積極證據足資認定被告有連續偽造
    工資表私文書之犯行，原應諭知無罪，惟聲請意旨認此部分與前開有罪部分有牽
    連犯之裁判上一罪關係，爰不另為無罪之諭知，併此說明。
據上論斷，應依刑事訴訟法第二百九十九第一項前段、第四百五十二條，修正前商業
會計法第六十六條第一款，稅捐稽徵法第四十七條第一款、第四十一條，刑法第十一
條前段、第二條第一項、第二百十六條、第二百十五條、第五十五條、第四十一條第
一項前段、第二項、第五十一條第五款、第七十四條第二款，罰金罰鍰提高標準條例
第一條前段、第二條，判決如主文。
本案經檢察官江林達到庭執行職務。
中      華      民      國      九十      年    五    月      二十八    日
                                      臺灣士林地方法院刑事第四庭
                                          法  官  黃  潔  茹
右正本證明與原本無異。
如不服本判決，應於判決送達後十日內，向本院提出上訴狀。
                                          書記官  施  惠  卿
中      華      民      國      九十      年    六    月        四      日
附錄本案論罪科刑法條全文
修正前商業會計法第六十六條第一款
商業負責人，主辦及經辦會計人員，有左列各款情事之一者，處五年以下
有期徒刑拘役或一萬元以下罰金：
  一  以明知為不實之事項，而填製會計憑證或記入帳冊者。
  二  故意使應保存之會計憑證帳簿報表滅失毀損者。
  三  意圖不法之利益，而變造會計憑證，帳簿報表內容，或撕毀其頁數者
稅捐稽徵法第四十七條第一款
本法關於納稅義務人、扣繳義務人及代徵人應處徒刑之規定，於左列之人適用之：
一、公司法規定之公司負責人。
稅捐稽徵法第四十一條
納稅義務人以詐術或其他不正當方法逃漏稅者，處五年以下有期徒刑、拘或科或併科
新台幣六萬元以下罰金。
刑法第二百十六條、第二百十五條


司法院資訊處製作；財團法人民間司法改革基金會備份。
